臺北高等行政法院判決
　　　　　　　　　　　　　　　　　　 92年度訴字第00055號
　　　　　　　　　　　　　　　.
原　　　告　甲○○
訴訟代理人　林殷世律師（兼送達代收人）
被　　　告　經濟部智慧財產局
代　表　人　蔡練生（局長）住同上
訴訟代理人　丙○○
　　　　　　丁○○
參　加　人　乙○○
上列當事人間因新型專利異議事件，原告不服經濟部中華民國91
年11月5日經訴字第09106126160號訴願決定，提起行政訴訟。本
院判決如下：
　　主  文
原告之訴駁回。
訴訟費用由原告負擔。
　　事  實
壹、事實概要：
    緣原告甲○○前於民國（下同）89年1月11日以「棘輪扳手
    (二)」向被告經濟部智慧財產局申請新型專利，經被告編為第
    00000000號審查，准予專利（下稱系爭案）。公告期間，參
    加人乙○○以其不符合系爭專利核准審定時專利法（83年1
    月21日修正公布之專利法）第97條、第98條第1項第1款及第
    2項所定之新型專利要件，對之提起異議，案經被告審查，
    於91年5月17日以（91）智專三(三)02045字第09189001211號
    專利異議審定書為「異議成立，應不予專利」之處分。原告
    不服，提起訴願，旋遭駁回，遂向本院提起行政訴訟。
貳、兩造聲明：
一、原告聲明求為判決：
(一)、訴願決定及原處分均撤銷。
(二)、訴訟費用由被告負擔。
二、被告聲明求為判決：
(一)、駁回原告之訴。
(二)、訴訟費用由原告負擔。
參、兩造之爭點：
一、原告主張之理由：
    參加人所提出之異議證據二與附件一分別為82年5月31日申
    請，82年9月1日審定公告之第00000000號「棘輪扳手之棘輪
    D頭快速拆換構造」新型專利案（下稱引證一）及其嵌掣塊
    與系爭案第二圖之四之一的比較圖；異議證據三為77年10月
    20日申請，79年3月11日審定公告之第00000000號「棘輪扳
    手之轉向調整結構」新型專利案（下稱引證二）；異議證據
    四為86年1月13日申請，86年7月11日審定公告之第00000000
    號「棘輪扳手止齒改良結構」新型專利案（下稱引證三）。
(一)、依被告及訴願機關所認，引證一、二、三具有高扭力之換向
    功效與系爭案相同，系爭案為熟習該項技藝人士所能輕易完
    成且未能增功效，系爭案不具進步性，足徵，被告認為系爭
    案具有新穎性要無疑異，惟欠缺進步性，是以，本件所應審
    究者為系爭案究是否具有進步性，合先說明。推究本案被告
    或訴願機關，認系爭案不具進步性，係因被告未確實審究前
    揭系爭案換向塊，與引證案之嵌掣塊（換向塊）之技術手段
    、結構特徵及動作原理，皆不相同所致，茲就系爭案之前揭
    特徵，與引證案比較，可見系爭案之結構、技術有所改變，
    功能上確有增進：
１、「樞轉型雙中心」之換向塊，其樞軸穿設於換向塊中央，而
    樞植於容置槽內，換向塊僅能以樞軸為中心左右固定方向角
    度作「順、逆時鐘樞轉」，發展至今約有近百年之歷史，為
    扳手發展中較早期之設計，因換向塊係於容置槽內順、逆時
    鐘樞轉，故換向塊之兩齒面需為不同中心，且因樞轉角度之
    限制，使得換向塊上之每一齒面僅具有2、3齒，無法增加齒
    數，獲得較高之操作扭力值，引證一、二及三案皆屬之；若
    為增加齒數，強化扭力值，而將此種「樞轉型」之換向塊，
    改為「單中心」設計，固可以使齒數增加，且全面嚙合於棘
    輪齒，而使扭力提高，惟竟造成換向塊無法再行樞轉，使扳
    手不再具有退位空轉及換向扳轉之功能，此為「樞轉型雙中
    心」之缺點，是故，「樞轉型」之換向扳手，其換向塊之兩
    齒面，必為不同中心之設計之理由。
２、「滑移型單中心」之換向塊，係於容槽內「左右滑移」（系
    爭案之第八至十圖所示）發展至今約有20多年歷史，為扳手
    發展史上近期之設計，此一單中心設計之換向塊，可以全數
    齒嚙合於棘輪齒，而可獲得較高之操作扭力值，經測試其扭
    力值約為28kg/m；系爭案係「滑移型雙中心」之換向塊，係
    於由「滑移型單中心」之改良，換向塊在容槽內「左右滑移
    」，其不同圓弧之第一齒面及第二齒面，可使施力平均落在
    受力齒面上每一齒，使每一齒咬合受力平均更穩固確實，而
    可獲得更高之操作扭力值，測試扭力值約為36kg/m。為手工
    具業界領先型之專利，申請前未有任何專利前案揭示，為扳
    手發展中之革命性設計。
３、系爭案與引證一、二及三之結構及所利用之技術手段為兩種
    完全不同之掣動型態，系爭案之換向塊30，係於容槽132內
    「左右滑移」；反觀引證一之嵌掣塊20、引證二之棘輪掣塊
    5及引證三之止回爪本體30（下稱換向塊），引證一、二及
    三之換向塊係皆於容槽內「順、逆時鐘樞轉」。茲將系爭案
    與各引證證據間之不同，逐一進行判斷比對：
、引證一、二及三之換向塊，係皆藉一樞軸穿設於換向塊之中
    央，而使該設置於容槽內之換向塊以樞軸為中心左右樞轉，
    此一換向塊於容槽內順、逆時鐘樞轉；系爭案之換向塊30係
    設置於扳手10之第二容槽132內，該換向塊30，係受控制鈕
    50 及撥動裝置40之連動，而於第二容槽132內左右滑移；因
    該引證一、二及三之換向塊乃於容槽內順、逆時鐘樞轉，故
    該引證一、二及三之容置槽需設置成較大且較深（約為3/4
    圓），相對增加扳手頭部之體積，並減低扳手頭部之結構強
    度；反觀系爭案之換向塊乃於容槽內左右滑移，故該容槽則
    設置成較淺（約1/3圓）即可，不但減少扳手頭部之體積，
    更大幅增加了扳手頭部之結構強度。
、引證一、二及三「樞轉型」之換向塊中央必需設有一樞孔（
    著粉紅色處）以供一樞軸穿設，此一型態之換向塊兩齒面係
    僅具有2~3齒，該「樞轉型」換向塊之兩端及底面並無特殊
    之限制，故可形成各種不同型態之換向塊；系爭案「滑移型
    」之換向塊於左、右兩端側必需設有一弧面（著瑩光色處）
    ，此一型態之換向塊，兩齒面係分別具有5齒，該「滑移型
    」換向塊之兩端側必需設有弧面，故換向塊之型態上與引證
    一、二及三「樞轉型」之換向塊具有明顯之區隔與不同。
、引證一、二及三「樞轉型」換向塊之吃力點（標示紅圈處）
    皆不相同，且換向塊上2~3齒之少數齒與棘輪齒嚙合，亦無
    法獲得較高之操作扭力值。系爭案「滑移型」換向塊之吃力
    面（標示紅圈處）係為大面積之鋼性抵靠，且換向塊上5齒
    之多數齒，皆可與棘輪齒產生高度嚙合，可相對倍增換向塊
    與驅動體嚙合之操作扭力值。
、系爭案之換向塊之第一齒面及第二齒面係由2個不同圓心所
    形成之兩個弧率，其中以該兩圓心所形成之圓相交於一點，
    且兩圓心與上述相交點所形成之夾角小於30度，此一角度係
    經由多次電腦模擬而得，一旦超過此一臨界角度換向塊在換
    向過程中，其第一齒面及第二齒面將無法與驅動體全面嚙合
    ，其扭力值必然下降，是故本案所限定兩圓心之夾角小於30
    度，可使換向塊之齒面與驅動體全面嚙合而達高操作扭力。
    是有其特殊之意義，絕非熟習該項技藝人士所能習知而輕易
    完成者。以上之特徵功效，均非引證案所揭示，且能達到之
    功效。
、引證一、二及三「樞轉型」之棘輪扳手最大缺失在於嚙合齒
    數少，嚙合不夠確實，頭部又很大，此類型可供換向功能之
    棘輪扳手，雖可達預期藉由棘齒嚙合之正向扳動、反向空轉
    之操作功能，卻在棘輪與換向塊之間齒與齒嚙合結構上，無
    法達到承受高扭力之能力，且極易發生跳齒之狀況，反觀，
    系爭案之換向塊與驅動體之棘齒完全密接嚙合，且嚙合齒數
    多，可大幅提昇其所能承受之扭力，系爭案之扭力值可提昇
    至約36kg/m，比傳統扳手扭力值約28kg/m明顯大增，系爭案
    所具有之進步性，無庸置疑。
(二)、查系爭案之重要結構、技術特徵、及功效，厥為：
１、系爭案之換向塊，係在第2容置槽內「左右滑移」，利用滑
    移之設計，使容置槽之空間縮小，可減少扳手頭部之體積。
    由於頭部挖空之空間較小，更可使扳手頭部結構增強，為一
    般之常識。被告於93年3月16日答辯狀載「一般之工具皆有
    其標準或可容性，原告稱系爭案容置空間小，係因為其棘齒
    數較多，惟專利圖式為一種示意圖，非製造現場之工作圖，
    故不予標註尺寸大小，引證案之扳手頭部事實上應與系爭案
    屬同一規格：以附件二之圖式可知引證案之棘齒數和系爭案
    一樣時，其頭部尺寸和系爭案一樣，即使棘齒數不一樣，只
    要換向塊配合棘齒數，同樣不會影響其頭部大小」。然查，
    專利圖式雖為一種示意圖，惟皆有其比例，被告為使其頭部
    控制在與系爭案大小相同之情狀，竟將引證一、二、三之換
    向塊刻意縮小，顯非的論。且因換向塊縮小，相對的其齒面
    亦隨之變小，齒面變小，齒數卻未能增加時，扳手之扭力必
    然降低，反之，欲增加齒數，強化扭力，換向塊又必然要加
    大，加大換向塊之結果，又必須使用更大之第二容置槽，為
    增加第二容置槽之空間，只有將空頭部空間挖大，或將扳手
    頭部變大以解決之，惟加大頭部內部空間，其結構必因而相
    對脆弱，若加大頭部又增加使用之不便。為說明前述論點，
    將引證一與系爭案比較，在二者棘齒輪（B）、齒數、齒面
    大小，及換向塊與棘齒輪（B）咬合數皆相同之條件下，引
    證一換向塊明顯較大，其須使用之容置空間，顯大於系爭案
    至少3倍。
２、系爭案換向塊上第一齒面及第二齒面，係由2個不同圓心所
    形成之兩個弧率，該兩圓心所形成之圓相交於一點，兩圓心
    與相交點所形成之夾角小於30度。引證案雖亦有2齒面，為2
    不同弧面，但其形成之夾角非小於30度，該2齒面旨在換向
    ，不在使增加齒面之嚙合效果，不具有系爭案之特殊功能及
    意義。系爭案兩個弧率係經精密計算，其形成之第一齒面或
    第二齒面，於換向時，該二齒面，正與驅動體（棘齒輪）產
    生嚙合，當驅動體（棘齒輪）與第一齒面嚙合時，可使換向
    塊第一齒面受力平均，施力完全平均落在第一齒面上每一齒
    ，藉以達到受力平均目的，以提高扭力值，反之，換向至第
    二齒面時，其作動原理亦然。
３、系爭案，旨係在改良「滑移型單中心」換向塊，受力不平均
    及扭力不足之缺點。系爭案與引證案係完全不同之結構、特
    徵。被告以引證案撤銷原告之專利案，顯非有理。習知之滑
    移型單中心設計之換向塊，其設計係為使容置槽之空間縮小
    ，減少扳手頭部之體積，可全數齒嚙合於棘輪齒，或可略為
    提高些許扭力，惟由於滑移型單中心設計之換向塊，換向塊
    僅單一弧面，雖可與棘齒輪全面嚙合，但因換向塊之支點與
    二邊之力臂並不平衡，係偏在一邊，當棘齒輪與換向塊作動
    ，換向塊受力點係在（A1）端時，如附件三圖一所示，會產
    生翹翹板之作用，致棘齒輪向換向塊（A1）端扭動用力時，
    （A2）端會往因而下掉，導致換向塊（A1）一端，僅能有部
    分齒面與棘齒輪（B）咬合，致齒面咬合少，扭力不足。系
    爭案因係雙中心設計，換向塊分成（A1）、（A2）二端，各
    形成2獨立弧狀，當與棘齒輪（B）咬合時，換向塊2端分別
    與與棘齒輪（B）作動，即當棘齒輪（B）與（A1）作動時，
    （A2）端係與棘齒輪（B）分開，棘齒輪全部扭動力量，皆
    落在（A1）端，因（A1）端支點與2邊之力臂成等腰三角形
    ，因此，棘齒輪（B）扭動力量，將完全平均分佈在（A1）
    端之各齒面。由於棘齒輪（B）扭動之力量平均分佈換向塊
    之各齒面，扭力當然增加。
４、由於系爭案採「滑移式」換向塊，換向塊是滑移至第2容置
    槽之楔形袋口，除吃力面係大面積抵靠容置槽之旁邊，鋼性
    強外，當棘齒輪（B）與換向塊扭動時，換向塊（A）因向楔
    形袋口推，二者之咬合越推越緊，直至齒面被破壞為止，是
    故，其所產生之扭力必然高，而引證一，換向塊係採樞轉式
    ，當棘齒輪（B）與換向塊扭動時，因承受不了過高之負荷
    ，換向塊會打滑跳脫，以致，扭力無法提昇。不若「滑移式
    」扭力高。
(三)、為證明系爭案之扭力值優於引證案，除委請臺灣省機械技師
    公會鑑定，認系爭案較引證案進步外（如卷內91年6月12日
    臺灣省機械技師公會鑑定報告），另外，原告特別將二者進
    行扭力測試，結果，系爭案之扭力值比引證案高出一倍。由
    於系爭案換向塊之受力齒面平均，且不打滑，因此，測試後
    ，發現受力齒面全部被棘齒輪（B）剷平破壞，而引證一之
    換向塊，受力後會打滑跳脫，因此，換向塊齒面僅些微磨損
    。由換向塊受破壞之情形，亦可證明原告之前揭論述完全正
    確。
(四)、本院就系爭案有關待證事項，委請財團法人金屬工業研究發
    展中心鑑定，作出鑑定結論，如后：
１、認系爭案之換向塊在第2容置槽內之「左右滑移」設計確實
    使容置空間縮小，在相同齒數下，引證案頭部較大，並肯定
    系爭案頭部結構較強，可增加整體設計彈性，認定系爭案換
    向塊與驅動體產生嚙合齒數較習知換向塊齒數多，並測出具
    體實驗數據，系爭案平均扭力值為39kg/m，大於引證一
    17.3kg/m、引證二10.7kg/m、引證三7.7kg/m。確認系爭案
    之扭力值確實比引證案高。
２、認系爭案之重要結構及重要特徵係在於換向塊、驅動體及容
    置槽構造及其相互安排配置之關係，可產生換向塊於容置槽
    內「左右滑移」之動作，並配合換向塊與驅動體多數齒數之
    嚙合，及換向塊背端與容置槽壁之平面接觸，確實能增加操
    作扭力，此種結構及技術特徵確實未於引證一、引證二、引
    證三中所見，亦非「熟習該項技藝之人士可輕易完成」，且
    確實能增進功效。
３、惟認為系爭案之換向塊，其就齒面數，弧度及相交角度做不
    同之變更設計，為熟習該項技藝之人士應輕易完成。及系爭
    案2個獨立項，不具專利性。
(五)、系爭案重要結構、特徵，在於換向塊之移動方式，係採「滑
    移」方式，與傳統之引證一、二、三，係採「樞杻」方式不
    同，系爭案採滑移式可使換向塊與驅動體產生齒數嚙合，較
    習知換向塊齒數多，為鑑定報告第三點所肯認。然而，為使
    換向塊與驅動體產生嚙合齒數增加，除換向塊為滑移動作外
    ，必須配合換向塊之齒面數與弧率及相交之夾角，才能達其
    目的，有關換向塊單一構件，固均見諸於引證一（嵌掣塊）
    、引證二（棘輪掣塊）、引證三（止回爪本體），惟引證案
    就其弧率及相交之夾角等結構變化，未曾提及，而該變化，
    確使換向塊與驅動體產生嚙合齒數增加之要素，絕非熟習該
    項技藝之人士可輕易完成，否則百年來，何以手工具業者，
    除原告外，別無他人有此設計與變革，且此種變革確為扳手
    手工具上之重大突破。此種創作，如同迴紋針，將一長形鐵
    絲折成迴紋形狀，看似簡單實則構思創造非易，職是，鑑定
    報告以系爭案之換向塊，其就齒面數，弧度及相交角度做不
    同之變更設計，為熟習該項技藝之人士應輕易完成之認定，
    顯非的論。又前揭鑑定機關，就前揭認定，復未提出理由說
    明，亦有失專業鑑定者，應具有之專業、公允立場。
(六)、鑑定報告指出系爭案2個獨立項不具專利性，惟查：
１、本件系爭案是否具有專利性，被告從未質疑，亦非本院囑託
    鑑定之項目，鑑定機關作出如此突兀鑑定，令人難於理解。
    況且，財團法人金屬工業研究中心對金屬結構、功能，有其
    專業，唯就專利要件是否具備究非其專業領域，其逾越委託
    鑑定範圍，自行鑑定，己有越俎代庖，失之公允之嫌。
２、按申請時專利法第103條第2項規定，申請專利權範圍，固以
    說明書所載之申請專利範圍為原則，但必要時，如申請專利
    範圍所載欠明時，即須審酌說明書及圖式，以明其範圍。而
    查，本件系爭新型專利範圍，業已載於申請專利範圍，若依
    鑑定報告所載，系爭案申請專利範中之2個獨立項描述，似
    未詳盡，顯係請求項所載欠明，依法更應審酌圖式及說明書
    ，以明其範圍。不應就所載未詳盡為由，率而認定系爭案不
    具專利性，事理甚明。
(1)、就換向塊之部分，經載由2個不同圓心所形成之兩個弧率，
    且2圓心所形成之圓相交於一點，與2圓心與上述相交點所形
    成之夾角小於30度。前揭夾角與弧率之改變，確使換向塊與
    驅動體產生比引證一、二、三較多齒數之嚙合，可增加扭力
    值，且非熟習該項技藝之人士應輕易完成，確有其新穎性、
    進步性，業如前述。
(2)、有關換向塊之滑移動作及與容置槽、驅動體相互配置關係，
    業於第2獨立項有所說明：撥接件，其主要係穿設過前述之
    缺口，使之偏心連動於控制鈕與撥動裝置之間，藉此操作控
    制鈕時，能利用撥接件連動撥動裝置之樞擺，繼而帶動換向
    塊產生「滑移」，該換向塊則依換向位置之不同分別以其第
    一齒面或第二齒與驅動體產生嚙合，而達到棘輪板手具有換
    向操作之功能。
(3)、如前述記載，尚有未明，依前揭專利法規定，應審酌圖式及
    說明書，經查，圖式第二圖之四、第二圖之五及第四圖之一
    、第五圖之二已記載換向塊之滑移動作及與容置槽、驅動體
    相互配置關係。說明書內創作說明第29至30頁，更詳述其特
    徵及彼此互動關係。是以，難謂系爭案未將前揭特徵在專利
    範圍表示，職是，前揭鑑定報告認系爭案就換向塊與容置槽
    、驅動體相互配置關係描述，似未詳盡，率而認定2個獨立
    項不具專利性，與法顯有未合。
(七)、按「在技術發展空間有限之領域中，如在技術上有微小的改
    進，產生好用或實用效果，得視為『具有增進某種功效』。
    」（專利審查基準中第2-2-19頁參照），而手工具發展時間
    已相當久遠，所衍生之創作不下數百種，故手工具之發展是
    為一擁擠領域，所能作出之作品有限，且系爭案確實有不同
    與引證證據之地方，系爭案「滑移型雙中心」之換向塊，則
    依換向位置之不同分別以其第一齒面或第二齒面與驅動體產
    生產生嚙合，依不同圓弧之第一齒面及第二齒面各自產生嚙
    合狀態，達到維持換向塊受力一方之平衡，則施力自會平均
    落在受力齒面上每一齒，藉此達到受力平均目的，不但嚙合
    齒數較習知換向塊齒數多，且每一齒咬合受力平均更穩固確
    實，故在提高承受操作扭力上明顯具進步性，此一專利特徵
    確實未揭露於引證證據中，系爭案有顯著增進功效，完全符
    合新型專利之要件。綜上所述，引證一、二及三，並未完全
    揭露系爭案之專利特徵，況且系爭案所增進之功效相當卓越
    ，系爭案應已符合新型專利之要件，確有新穎性及進步性，
    並無違反專利法第97條及98條之規定，本件原處分顯屬違誤
    ，應予撤銷。
二、被告主張之理由：
(一)、原告稱「系爭案具有進步性」一節，及臺灣省機械技師公會
    鑑定報告所稱「系爭案與引證一、二，三比對分析結果，系
    爭案具有新穎性與進步性」一節，並不正確。事實上，由各
    項異議證據與系爭案之比較結果，引證一嵌掣塊、引證二棘
    輪掣塊、引證三止回爪本體之形狀，齒面以及齒數等，雖與
    系爭案換向塊稍有不同，惟引證一係由棘輪扳手、嵌掣塊、
    方向調節鈕、「C」型扣環、彈簧、鋼珠、棘輪D頭、壓縮彈
    簧、定位鋼珠、推桿、彈復元件與定位塊6件所組成，棘輪
    扳手頭部設有貫穿軸孔，嵌掣塊於面對棘輪D頭之一側設有
    正向與逆向棘齒，其棘輪扳手、棘輪D頭、嵌掣塊與方向調
    節鈕等主要構件分別相當於系爭案扳手、驅動體、換向塊、
    撥動裝置與控制鈕，引證一利用一方向調節鈕來連動嵌掣塊
    ，調節鈕樞設於棘輪D頭之第一端且凸出於扳手頭部，藉調
    節鈕操控嵌掣塊與棘輪D頭嚙合方向之技術手段與系爭案相
    同，引證二揭示一種棘輪扳手之轉向調整結構，係藉上、下
    片體以定位螺絲與本體結合，並將棘輪及棘輪掣塊定位於本
    體一端貫穿槽內，其具第一與第二齒面之棘輪掣塊，相當於
    系爭案之換向塊；引證三揭示一種棘輪扳手止齒結構，其具
    第一齒面與第二面之止回爪本體，相當於系爭案之換向塊。
(二)、臺灣省機械技師工會鑑定報告中認系爭案所欲改善之前案，
    與引證一、二欲改善之習知技術相較完全不同，創作目的亦
    完全不同，惟鑑定報告卻又認引證一、二應可視為系爭案所
    欲改善之先前技術，此一論述，顯有相互矛盾之處。因引證
    案皆早於系爭案申請日前即已公開，系爭案專利說明書中所
    欲改良之前案中，未見有引證案等，鑑定報告自行加入此一
    論述，顯已逾越鑑定報告之公正性，並不可採。而鑑定報告
    認系爭案可承受之扭力大於引證一、二、三，以一個可承辦
    專利侵害鑑定單位，在無任何數據可資認定扭力大小之情況
    下做此結論，顯失之草率；蓋於判斷引證案與系爭案之扭力
    孰優孰劣時，應有具體實驗數據加以佐證，非單以文件圖式
    即可做此判斷，故臺灣省機械技師工會鑑定報告實不足採。
(三)、鑑定報告認系爭案較引證案具進步性，惟臺灣省機械技師公
    會為一專利侵害鑑定單位，非依法行使專利要件審查之行政
    機關，故其在進步性上之認定，並非妥適；依被告發行之專
    利審查基準規定及審查實務，在判斷進步性要件時，得以2
    件或2件以上不同文獻之全部內容或部份內容做比較，鑑定
    報告將3件引證案逐一與系爭案做比較，即認系爭案具進步
    性，顯然失之偏頗。本件原告稱系爭案之容置空間較引證案
    等為小，故所需操作空間較小；惟一般之工具皆有其標準或
    可容性，原告稱系爭案容置空間小係因其棘齒數較多，惟專
    利圖式係一種示意圖，非製造現場之工作圖，故不予標註尺
    寸大小，引證案之扳手頭部事實上應與系爭案屬同一規格；
    另引證案之棘齒數和系爭案一樣時，其頭部尺寸和系爭案一
    樣；即使棘齒數不一樣，只要換向塊配合棘齒數，同樣不會
    影響其頭部大小。故原告此一論述，並不真確。
(四)、有關系爭案送請金屬工業研究發展中心所做鑑定報告結果：
１、系爭案申請專利範圍第1項係揭露棘輪扳手之換向塊，該換
    向塊一側分別設有第一齒面及第二齒面，該第一齒面及第二
    齒面係由2個不同圓心所形成之兩個弧率，其中以該兩圓心
    所形成之圓相交於一點，且兩圓心與上述相交點所形成之夾
    角小於30度。依金屬工業研究發展中心鑑定報告之鑑定說明
    (四)第1點所載系爭案申請專利範圍獨立項第1項係針對換向塊
    ，述明其齒面數、弧率及相交角度；惟引證一嵌掣塊、引證
    二棘輪掣塊、引證三止回爪本體均具有換向塊之齒面數、弧
    率及相交角度等特徵．．．，鑑定報告亦已證明系爭案申請
    專利範圍第1項所揭露之換向塊不具進步性。
２、系爭案申請專利範圍第2項揭示者為具有扳手、驅動體、換
    向塊、撥動裝置、控制鈕、固定裝置及撥接件等構件之棘輪
    扳手；金屬工業研究發展中心鑑定報告之鑑定說明(四)第1點
    亦已說明系爭案申請專利範圍獨立項第2項係針對系爭案「
    棘輪扳手(二)」所構成之所有構件之形狀構造及配置安排做一
    敘述，並未敘述說明它們這些構件所產生功效與系爭案之重
    要結構、重要特徵及所產生功效之關係，故並無證據顯示這
    些構件具有系爭案所稱技術特徵及增進功效之專利要件；且
    這些構件曾分別見於引證一、二、三中。故據金屬工業研究
    發展中心之鑑定報告可知，系爭案申請專利範圍第2項為熟
    悉該項技術者輕易完成者，且未能增進功效，不具進步性。
３、鑑定報告之鑑定說明(四)第2點雖亦表示系爭案之重要特徵、
    結構在於換向塊、驅動體及容置槽（含壁端）之形狀構造及
    其相互之安排配置之關係．．．系爭案此種結構及技術特徵
    確實未於引證一、二、三所見，亦非「熟悉該項技藝人士所
    能輕易完成」且確實能增進功效；然鑑定報告於該點亦稱系
    爭案申請專利範圍第1項僅就換向塊之齒面數、弧率及相交
    角度做描述；第2項則述及棘輪扳手一般構成要件，2個獨立
    項不具專利要件，並引用被告意見。至於鑑定報告鑑定結論
    第1點容置槽空間小、棘輪齒數、製作相同大小之頭部、及
    扭力，事實上均非系爭案特徵，且扳手工具只要符合基本標
    準即可，無需一味要求增加強度等等，且強度扭力亦與工具
    所用材質有關，鑑定報告無有關送驗樣品材質數據，特予指
    出。
４、鑑定報告鑑定結論第2點稱系爭案就換向塊對其齒面數、弧
    率及相交角度做不同的變更設計，熟悉該項技藝人士應能輕
    易完成；並指明系爭案技術特徵及功效在於換向塊、驅動體
    及容置槽個別具有之特色及其相互搭配構成之關係，並非單
    一構件換向塊所能達成。然該項特徵載於申請專利範圍第2
    項中；惟鑑定說明(四)第1點載明系爭案申請專利範圍獨立項
    第2項係針對系爭案所構成之所有構件之形狀構造及配置安
    排做一敘述，並未敘述說明它們這些構件所產生功效與系爭
    案之重要結構、重要特徵及所產生功效之關係，故並無證據
    顯示這些構件具有系爭案所稱技術特徵及增進功效之專利要
    件；且這些構件曾分別見於引證一、二、三中。
５、鑑定報告鑑定結論第3點系爭案換向塊與驅動體產生嚙合齒
    數較習知換向塊多，扭力值較高；惟扳手工具只要符合基本
    標準數值即可，無需一味要求增加強度等等，且強度扭力亦
    與工具所用材質有關，鑑定報告無有關送驗樣品材質數據，
    再予指出。
(五)、綜上，系爭案構造已揭露於引證一、二、三中，引證一、二
    、三具有高扭力之換向功效亦與系爭案相同，系爭案為熟習
    該項技藝人士所能輕易完成且未能增進功效，不具進步性。
    本件被告為「異議成立，應不予專利」之處分，要無不合。
　　理  由
一、按凡對物品之形狀、構造或裝置之創作或改良，而可供產業
    上利用者，得依法申請取得新型專利，固為系爭專利核准審
    定時專利法第97條暨第98條第1項前段所明定。惟其新型如
    係運用申請前既有之技術或知識，而為熟習該項技術者所能
    輕易完成且未能增進功效時，仍不得依法申請取得新型專利
    ，復為同法第98條第2項所明定。
二、原告甲○○前於89年1月11日以「棘輪扳手(二)」向被告申請
    新型專利，經被告編為第00000000號審查，准予系爭案專利
    。公告期間，參加人乙○○以其不符合系爭專利核准審定時
    專利法（83年1月21日修正公布之專利法）第97條、第98條
    第1項第1款及第2項所定之新型專利要件，對之提起異議，
    案經被告審查，於91年5月17日以（91）智專三(三)02045字第
    09189001211號專利異議審定書為「異議成立，應不予專利
    」之處分等情，有此有系爭案專利說明書等、異議申請書及
    附件、審定書等件為證，並為兩造所不爭之事實，堪認為實
    。
三、原告起訴意旨略謂：系爭案換向塊在第2容置槽內之「左右
    滑移」設計確實使容置空間縮小，在相同齒數下，系證案頭
    部確實較小，系爭案頭部結構較強，並可增加整體設計彈性
    ，系爭案換向塊與驅動體產生嚙合齒數較習知換向塊齒數多
    ，扭力值確比引證案高。及系爭案換向塊於容置槽內「左右
    滑移」之動作，並配合換向塊與驅動體多數齒數之嚙合，及
    換向塊背端與容置槽壁之平面接觸，確實能增加操作扭力，
    此種結構及技術特徵，確實未於引證一、二、三中所見，亦
    非「熟習該項技藝之人士可輕易完成」，且確實能增進功效
    。惟鑑定報告認系爭案就換向塊與容置槽、驅動體相互配置
    關係描述，似未詳盡，率而認定二個獨立項不具專利性，與
    法顯有未合，系爭案確有新穎性及進步性云云。
四、本院判斷如下：
(一)、本件系爭第00000000號「棘輪扳手(二)」新型專利案
    ，係由扳手、驅動體、換向塊、撥動裝置、控制鈕、固定裝
    置與撥接件等主要構件所組成，扳手一端固設具容置間的頭
    部；驅動體以第一、二端分別凸出於頭部容置空間之外，中
    段容置於容置空間形成樞固狀態；換向塊一側分別設有第一
    與第二齒面，各齒面由不同圓心所形成之兩個弧率，兩圓心
    形成之圓交於一點，且兩圓心與相交點所形成之夾角小於三
    十度，撥動裝置套合樞設於驅動體之第一端，一側連動換向
    塊；控制鈕樞設於驅動體第一端；固定裝置容置於控制鈕之
    一端；撥接件穿設過驅動體與扳手頭部間的缺口，藉操作控
    制鈕，利用撥接件連動撥動裝置之樞擺，帶動換向塊產生滑
    移，換向塊則依換向位置之不同分別以其第一或第二齒面與
    驅動體產生嚙合，達棘輪扳手具有換向操作之功能者。又系
    爭案之申請專利範圍中包含2個獨立項，即第一項與第二項
    ；其餘第3項至第15項為第一項與第二項之附屬項。
(二)、參加人於異議階段所提出之異議證據二與附件一分別為82年
    5月31日申請，82年9月1日審定公告之第00000000號「棘輪
    扳手之棘輪D頭快速拆換構造」新型專利案即引證一及其嵌
    掣塊與系爭案第二圖之四之一的比較圖；異議證據三為77年
    10月20日申請，79年3月11日審定公告之第00000000號「棘
    輪扳手之轉向調整結構」新型專利案即引證二；異議證據四
    為86年1月13日申請，86年7月11日審定公告之第00000000號
    「棘輪扳手止齒改良結構」新型專利案即引證三。
(三)、經查，由各項異議證據與系爭案之比較結果，引證一嵌掣塊
    、引證二棘輪掣塊，引證三止回爪本體之形狀、齒面以及齒
    數等，雖與系爭案換向塊稍有不同，系爭案固具有新穎性。
    惟：
1、引證一係由棘輪扳手、嵌掣塊、方向調節鈕、「Ｃ」型扣環
   、彈簧、鋼珠、棘輪Ｄ頭、壓縮彈簧、定位鋼珠、推桿、彈
   復元件與定位塊等六件所組成，棘輪扳手頭部設有貫穿軸孔
   ，嵌掣塊於面對棘輪Ｄ頭之一側設有正向與逆向棘齒，其棘
   輪扳手、棘輪Ｄ頭、嵌掣塊與方向調節鈕等主要構件分別相
   當於系爭案扳手、驅動體、換向塊、撥動裝置與控制鈕，引
   證一利用一方向調節鈕來連動嵌掣塊，調節鈕樞設於棘輪Ｄ
   頭之第一端且凸出於扳手頭部，藉調節鈕操控嵌掣塊與棘輪
   Ｄ頭嚙合方向之技術手段與系爭案相同。
2、次查，引證二揭示一種棘輪扳手之轉向調整結構，係藉上、
   下片體以定位螺絲與本體結合，並將棘輪及棘輪掣塊定位於
   本體一端貫穿槽內，其具第一與第二齒面之棘輪掣塊，相當
   於系爭案的換向塊。
3、再者，引證三揭示一種棘輪扳手止齒結構，其具第一齒面與
   第二面之之止回爪本體，相當系爭案的換向塊。
4、綜上所述，系爭案技藝已分別見於引證一、二及三中，引證
   一、二及三具有高扭力之換向功效亦與系爭案相同，系爭案
   為熟習該項技藝人士所能輕易完成且未能增進功效，系爭案
   不具進步性。
5、另系爭案申請專利範圍附屬項第三、四、五、六、七、八、
   九、十、十一、十二、十三、十四、十五項之容置空間、缺
   口、驅動體、換向塊、控制鈕、撥片、定位片及固定裝置等
   形狀特徵皆為習知技藝之簡單運用，並未增進功效，亦不具
   進步性，
(四)、至原告於提出之委託臺灣省機械技師工會鑑定之專利分析鑑
    定報告，認系爭案具進步性云云，惟臺灣省機械技師工會鑑
    定之專利分析鑑定程序與專利專責機關依法所為之專利異議
    審查程序不同，已難執該專利分析鑑定報告作為有利之論據
    。再按在判斷進步性要件時，得以2件或2件以上不同文獻之
    全部內容或部份內容做比較，臺灣省機械技師工會鑑定之專
    利分析鑑定報告卻將3件引證案逐一與系爭案做比較，遽認
    系爭案具進步性，顯然其判斷之基準即有誤失。再從臺灣省
    機械技師工會鑑定之專利分析鑑定報告中所載，認系爭案所
    欲改善之前案，與引證一、二欲改善之習知技術相較完全不
    同，創作目的亦完全不同，惟鑑定報告卻又認引證一、二應
    可視為系爭案所欲改善之先前技術等文句，但系爭案專利說
    明書中所欲改良之前案中，未曾有引證案等，鑑定報告自行
    加入此一論述，顯已逾越鑑定報告之公正性，所以原告所提
    臺灣省機械技師工會鑑定之專利分析鑑定報告，並不可採。
(五)、本院就系爭案有關待證事項，委請財團法人金屬工業研究發
    展中心鑑定，玆就鑑定結論及鑑定說明敘述如下：
1、鑑定報告鑑定說明鑑定說明(四)第1點略以：「申請專利範圍中
   獨立項第一項係針對換向塊，述明其齒面數、弧率及相交角
   度；但是引證一嵌掣塊、引證二棘輪掣塊、引證三止回爪本
   體均具有換向塊之齒面數、弧率及相交角度等特徵；雖與系
   爭案換向塊有所不同，但僅就單一構件之齒面數、弧率及相
   交角度做不同的變更而言，確能符合「熟習該項技藝人士所
   能輕易完成且未能增進功效」之論述。申請專利範圍中獨立
   項第二項係針對「棘輪扳手(二)」所構成之所有構件（一扳手
   ，一驅動體，一換向塊，一撥動裝置，一控制鈕，一固定裝
   置，一撥接件）之形狀構造及配置安排作一敘述，並未敘述
   說明它們這些構件所產生功效與系爭案之重要結構、重要特
   徵及所產生功效之關係。故並無證據顯示這些構件具有系爭
   案所稱技術特徵及增進功效之專利要件；且這些構件曾分別
   見於引證一、引證二及引證三中；確能符合「熟習該項技藝
   人士所能輕易完成且未能增進功效」之論述。是故智慧財產
   局無法予以專利。」
2、上開鑑定說明之意旨即：
、系爭案申請專利範圍第1項係揭露棘輪扳手之換向塊，該換
    向塊一側分別設有第一齒面及第二齒面，該第一齒面及第二
    齒面係由2個不同圓心所形成之兩個弧率，其中以該兩圓心
    所形成之圓相交於一點，且兩圓心與上述相交點所形成之夾
    角小於30度。依金屬工業研究發展中心鑑定報告之鑑定說明
    (四)第1點所載系爭案申請專利範圍獨立項第1項係針對換向塊
    ，述明其齒面數、弧率及相交角度；惟引證一嵌掣塊、引證
    二棘輪掣塊、引證三止回爪本體均具有換向塊之齒面數、弧
    率及相交角度等特徵．．．，鑑定報告亦已證明系爭案申請
    專利範圍第1項所揭露之換向塊不具進步性。
、系爭案申請專利範圍第2項揭示者為具有扳手、驅動體、換
    向塊、撥動裝置、控制鈕、固定裝置及撥接件等構件之棘輪
    扳手；金屬工業研究發展中心鑑定報告之鑑定說明(四)第1點
    亦已說明系爭案申請專利範圍獨立項第2項係針對系爭案「
    棘輪扳手(二)」所構成之所有構件之形狀構造及配置安排做一
    敘述，並未敘述說明它們這些構件所產生功效與系爭案之重
    要結構、重要特徵及所產生功效之關係，故並無證據顯示這
    些構件具有系爭案所稱技術特徵及增進功效之專利要件；且
    這些構件曾分別見於引證一、二、三中。故據金屬工業研究
    發展中心之鑑定報告可知，系爭案申請專利範圍第2項為熟
    悉該項技術者輕易完成者，且未能增進功效，不具進步性。
3、再者，鑑定報告鑑定結論第2點業已指明：系爭案就換向塊對
   其齒面數、弧率及相交角度做不同的變更設計，熟悉該項技
   藝人士應能輕易完成；並指明系爭案技術特徵及功效在於換
   向塊、驅動體及容置槽個別具有之特色及其相互搭配構成之
   關係，並非單一構件換向塊所能達成。且該項特徵僅載於申
   請專利範圍第2項中；則依上開鑑定說明(四)第1點後段所載明
   ：系爭案申請專利範圍獨立項第2項係針對系爭案所構成之所
   有構件之形狀構造及配置安排做一敘述，並未敘述說明它們
   這些構件所產生功效與系爭案之重要結構、重要特徵及所產
   生功效之關係，故並無從依專利範圍之記載推論上開構件具
   有原告所稱技術特徵及增進功效之專利要件。
4、至於鑑定報告鑑定結論第3點雖有謂：系爭案換向塊與驅動體
   產生嚙合齒數較習知換向塊多，扭力值較高等文句；另鑑定
   報告之鑑定說明(四)第2點雖亦表示系爭案之重要特徵、結構在
   於換向塊、驅動體及容置槽（含壁端）之形狀構造及其相互
   之安排配置之關係．．．系爭案此種結構及技術特徵確實未
   於引證一、二、三所見，亦非「熟悉該項技藝人士所能輕易
   完成」且確實能增進功效等文句；然鑑定報告於該鑑定說明
   (四)第2點亦稱：系爭案申請專利範圍第1項僅就換向塊之齒面
   數、弧率及相交角度做描述；第2項則述及棘輪扳手一般構成
   要件，2個獨立項不具專利要件，系爭案並未於申請專利範圍
   中說明其主要構件（換向塊、驅動體與容置槽）之形狀構造
   特徵及其相互間安排配置之構成關係，及其技術特徵與增進
   之功效，是以無從依系爭案申請專利範圍認定具有進步性。
   此觀之鑑定報告之鑑定說明(四)第2點後段之記載自明。是以上
   開「換向塊與驅動體產生嚙合齒數較習知換向塊多，扭力值
   較高」之鑑定結論，並不足為系爭案具進步性之有利證據。
5、上開鑑定報告作出鑑定結論及說明，係依申請專利範圍之「
   請求項所載新型」之內容為之，合於專利法就專利要件之審
   查，自屬可採，系爭案並不具進步性。
五、從而，被告依首揭規定，為「異議成立，應不予專利」之處
    分，並無不合。訴願決定遞予駁回，亦無違誤，均應予維持
    。本件原告之訴為無理由，應予駁回。
據上論結，本件原告之訴為無理由，爰依行政訴訟法第九十八條
第三項前段，判決如主文。
中　　華　　民　　國　　94　　年　 　4　　月　 15  　 日
                      第 五 庭 審 判 長 法  官 張瓊文
                                        法  官 帥嘉寶
                                        法  官 劉介中
上為正本係照原本作成。
如不服本判決，應於送達後20日內，向本院提出上訴狀並表明上
訴理由，如於本判決宣示後送達前提起上訴者，應於判決送達後
20日內補提上訴理由書（須按他造人數附繕本）。
中　　華　　民　　國　　94　　年　 　4　　月　 15  　 日
                                        書記官 黃明和
